臺灣高等法院刑事判決　　　　　　　　　　　　　　九十年度上訴字第三五八二號
　　上　訴　人　臺灣新竹地方法院檢察署檢察官
　　被　　　告　乙○○
右上訴人因被告偽造文書案件，不服臺灣新竹地方法院九十年度訴字第三０二號，中
華民國九十年十月十一日第一審判決（起訴案號：臺灣新竹地方法院檢察署九十年度
偵字第一七四九號、第三一０一號號），提起上訴，本院判決如左：
    主  文
原判決撤銷。
乙○○行使偽造私文書，足以生損害於公眾及他人，處有期徒刑陸月，如易科罰金，
以參佰元折算壹日；又行使偽造私文書，足以生損害於公眾及他人，處有期徒刑陸月
，如易科罰金，以參佰元折算壹日，偽造「甲○」名義之九十年二月六日補領國民身
分證申請書上偽造「甲○」之署押貳枚、及扣案編號Ｚ000000000號（九十
年二月六日補發）之「甲○」國民身分證上所貼「乙○○」照片壹幀，均沒收；應執
行有期徒刑拾月，如易科罰金，以參佰元折算壹日，偽造「甲○」名義之九十年二月
六日補領國民身分證申請書上偽造「甲○」之署押貳枚、及扣案編號Ｚ000000
000號（九十年二月六日補發）之「甲○」國民身分證上所貼「乙○○」照片壹幀
，均沒收。
    事  實
一、乙○○有竊盜及肅清煙毒條例等前科，並因肅清煙毒條例案件分別經判處有期徒
    刑一年八月、十二年、及三年四月確定，經合併及接續執行後，於民國八十七年
    十二月四日假釋出獄。其在假釋期間又另犯違反毒品危害防制條例案件，其為逃
    避查緝，且與其弟弟甲○長相酷似，乃思以冒名方式矇混取得甲○名義之國民身
    分證備用，其明知甲○之國民身份證並未遺失，竟未經甲○同意擅自取得甲○之
    印章，於民國八十九年二月二十二日，持甲○所有之印章及自己之相片，至新竹
    市北區戶政事務所，偽造甲○名義之補領國民身分證遺失申請書乙紙，並盜用甲
    ○之印章在該申請書上蓋用印文二枚，並貼以自己之相片，以甲○之國民身份證
    於八十九年二月十七日遺失為由向該戶政事務所申請補發，偽造完成後將之持交
    承辦公務員柯桂芳行使，使該管公務員將甲○遺失國民身份證申請補發之不實事
    項登載於職務上所掌管之戶籍資料及新竹市警察局之口卡上，並據以補發「甲○
    」之國民身分證（使用乙○○之照片）予乙○○，足以生損害於甲○及戶政機關
    對於國民身分證製發管理之正確性。至九十年一月間，乙○○所取得「甲○」之
    國民身分證遺失，其竟另行起意，復於九十年二月六日至新竹市北區戶政事務所
    ，以同一方式偽造甲○名義之補領國民身分證遺失申請書乙紙，並盜用甲○之印
    章在該申請書上蓋用印文二枚同時偽造「甲○」之署押二枚，並貼以自己之相片
    ，以甲○之國民身份證於九十年二月一日遺失為由向該戶政事務所申請補發，偽
    造完成後將之持交承辦公務員彭秀香行使，使該管公務員將甲○遺失國民身份證
    申請補發之不實事項登載於職務上所掌管之戶籍資料及新竹市警察局之口卡上，
    並據以補發「甲○」之國民身分證（使用乙○○之照片）予乙○○，足以生損害
    於甲○及戶政機關對於國民身分證製發管理之正確性。嗣經警於九十年三月十三
    日下午七時三十分許，在新竹市○○路五五九之四十五號前查獲乙○○，並在乙
    ○○身上皮夾內起出補發「甲○」之國民身分證，始查覺上情。
二、案經新竹市警察局第一分局報請臺灣新竹地方法院檢察署檢察官偵查起訴及經檢
    察官自動檢舉偵查起訴。
    理  由
一、前揭犯罪事實，業據被告乙○○於偵、審中迭次自白不諱，核與被害人甲○之指
    述、及證人新竹市北區戶政事務所戶政員彭秀香證訴之情節相互一致，復有新竹
    北區戶政事務所函附之偽造甲○名義之補領國民身分證申請書影本二紙、口卡影
    本在卷可稽，並有九十年二月六日補發甲○名義之國民身分證乙張扣案足憑，又
    國民身份證遺失申請補發之作業程序，係依應依戶籍法施行細則第二十三條第二
    項之規定，向戶籍所在地戶政事務所申請補發，戶政事務所受理人民申請補發國
    民身份證，除經查明當事人確無遺失國民身份證意圖重複請領外，不得拒絕當事
    人申請補發，經受理國民身份證補、換發後登載於戶籍資料上，申請書及照片送
    市警局建立口卡，亦據新竹市北區戶政事務所九十年十二月十八日竹市北戶字第
    五九一一號函覆本院甚詳（本院卷第四十七頁）；又被告明知甲○之國民身份證
    並未遺失，其竟未經甲○之同意即擅自兩度冒用其名義偽造補領國民身份證申請
    書，以甲○之國民身份證遺失為由申請補發，再行使該偽造之申請書使承辦公務
    員將甲○之國民身份證遺失申請補發之不實事項登載於職務上掌管之公文書，再
    據以補發公民身份證，自均足以生損害於甲○及戶政機關對於國民身分證製發管
    理之正確性；綜上所述，本案事證明確，被告之犯行堪以認定。
二、核被告所為，其先後兩次犯行，均係犯刑法第二百十六條、第二百十條、第二百
    十四條之罪。被告偽造甲○署押及盜用甲○印章之犯行，均為偽造私文書之部分
    行為，不另論罪；其偽造補領國民身份證申請書後持以行使，偽造之低度行為為
    行使之高度行為所吸收，亦均不另論罪；其先後二次犯行所犯行使偽造私文書罪
    與使公務員登載不實罪間，有方法、結果之牽連關係，均應從一重依行使偽造私
    文書罪處斷。被告前後兩次犯行，犯罪手段及所犯罪名雖相同，惟被告前後兩次
    犯行時間相隔將近一年，且被告係第一次所取得「甲○」之身分證遺失後，乃另
    以同一方法申請「甲○」之國民身份證，業經被告供明，足見其第二次之犯行係
    另行起意為之，並非自始即基於計畫性之括犯意而為，並非連續犯，自應分論併
    罰，檢察官認被告係屬連續犯乙節尚有誤會。公訴人另認被告另犯有刑法第二百
    十七條第一項、第二項偽造署押及盜用印章罪嫌，惟查被告偽造「甲○」署押及
    盜用印文部分之犯行均為偽造補領國民身份證申請書之部分行為，均不另論罪已
    如前述，此部分當無另行單獨論罪之餘地，公訴意旨容有誤會。又檢察官於起訴
    書內雖漏未論列被告所犯刑法第二百十四條之罪，然此部分之犯罪事實業經起訴
    書載明，自為起訴範圍。
三、原判決對被告予以論科，固非無見，惟查：（一）刑法第二百十四條之罪既以明
    知為不實之事項，而使公務員登載於職務上所掌之公文書，足以生損害於公眾及
    他人為成立要件，則被告使公務員登載之不實事項究竟為何種事項，及公務員將
    此不實之事項登載於何種公文書上等事實，自應明白認定記載，方足資為適用法
    律之依據，而原判決就此部分之犯罪事實並未詳細認定，已嫌未洽；（二）被告
    所偽造甲○名義之補領國民身份證申請書二紙已因行使而交付予新竹市北區戶政
    事務所保管存檔，該偽造之申請書上所貼用被告之照片即已非被告所有，原判決
    不查，竟將該二紙偽造申請書上所貼用之被告照片諭知沒收，亦有不當；（三）
    另檢察官起訴時認被告另犯刑法第二百十二條偽造特種文書罪嫌，原判決就被告
    是否成立該部分犯罪完全未予論斷，僅在判決理由內以「容有誤會」一語帶過，
    亦有就已受請求之事項未予裁判之違法；（四）刑法第四十一條於九十年一月十
    二日修正公布生效，將原定須犯最重本刑為三年以下有期徒刑以下之刑之罪，而
    受六月以下有期徒刑或拘役之宣告，始得易科罰金之規定，修正為犯最重本刑為
    五年以下有期徒刑以下之刑之罪，而受六月以下有期徒刑或拘役之宣告者，均得
    易科罰金，被告第一次犯行之犯罪時間在該條修正以前，原判決就此部分判處有
    期徒刑六月，依現行規定已在得易科罰金之範圍，而原判決就此部分未就新舊法
    規定比較適用，亦屬違誤。檢察官以本案被告並不構成刑法第二百十四條之罪，
    及被告仍犯有刑法第二百十二條之罪為由提起上訴，指摘原判決不當，其所持之
    法律見解謬誤，上訴自無理由，惟原判決既有可議，仍屬無法維持，應由本院將
    原判決撤銷，另為適法之諭知。爰審酌被告素行不佳，於假釋期內為逃避查緝而
    兩度為上開犯行，惟犯後坦承犯行，態度尚佳、及犯罪所生危害等一切情狀，分
    別量處如主文第二項所示之刑，並定其應執行刑。又被告行為後刑法第四十一條
    已於九十年一月十二日修正公布生效，將原定須犯最重本刑為三年以下有期徒刑
    以下之刑之罪，而受六月以下有期徒刑或拘役之宣告，始得易科罰金之規定，修
    正為犯最重本刑為五年以下有期徒刑以下之刑之罪，而受六月以下有期徒刑或拘
    役之宣告者，均得易科罰金，被告所犯行使偽造私文書罪，為最重本刑五年以下
    有期徒刑之罪，被告第一次犯行犯罪時間在修正前，所受之宣告刑為有期徒刑六
    月，依修正後之現行規定，已合於易科罰金之情形，相比較之下，自以適用修正
    後之規定有利於被告，爰併依法諭知易科罰金折算標準，至於其第二次犯行之犯
    罪時間已在刑法修正之後，自應逕行適用現行規定諭知易科罰金之折算標準。
四、被告所偽造「甲○」名義之九十年二月六日補領國民身分證申請書上偽造「甲○
    」之署押貳枚，應依刑法第二百十九條規定沒收；扣案編號Ｚ00000000
    0號（九十年二月六日補發）之「甲○」國民身分證上所貼「乙○○」照片壹幀
    ，係被告所有供犯罪所用之物，亦一併宣告沒收。至於該國民身份證本身雖係由
    戶政機關依戶籍法之規定製發交與當事人使用，然依戶籍法施行細則第二十條第
    三項「因死亡、死亡宣告、撤銷戶籍或註銷戶籍登記者，應將國民身分證繳還戶
    政事務所，彙送直轄市、縣（市）政府銷燬之。」之規定以觀，國民身份證本身
    並非屬於當事人所有，自不得予以沒收，又新竹市北區戶政事務所於八十九年二
    月二十二日補發之甲○國民身分證上所貼「乙○○」照片一幀，因已連同該身份
    證遺失，爰不予宣告沒收，均附此敘明。
五、公訴意旨另認被告另犯有刑法第二百十二條之偽造特種文書罪嫌，惟查被告係在
    明知甲○並未遺失身份證之情況下，以偽造補領國民身份證申請書之方式，以身
    份證遺失為由申請補發甲○之國民身份證，使該管公務員將甲○之國民身份證遺
    失申請補發之不實事實登載於公文書上，再據以補發國民身份證，該補發之國民
    身份證係由戶政機關有權製發，本身並非出於偽造，被告所為自亦無構成刑法第
    二百十二條之罪之餘地，惟因檢察官既認此部分與前開有罪部分之犯罪事實有裁
    判上一罪之關係，爰不另為無罪之諭知。
據上論斷，應依刑事訴訟法第三百六十九條第一項前段、第三百六十四條、第二百九
十九條第一項、刑法第二百十六條、第二百十條、第二百十四條、第二百十九條、第
五十五條、第五十一條第五款、第三十八條第一項第二款、第二條第一項前段、罰金
罰鍰提高標準條例第一條前段、第二條，判決如主文。
本案經檢察官賴俊雄到庭執行職務。
中      華      民      國    九十一    年      一      月    二十九    日
                              臺灣高等法院刑事第二十三庭
                            審判長法  官 黃  瑞  華
                                        法  官 雷  雯  華
                                        法  官 宋      祺
右正本證明與原本無異。
如不服本判決應於收受送達後十日內向本院提出上訴書狀，其未敘述上訴之理由者並
得於提起上訴後十日內向本院補提理由書（均須按他造當事人之人數附繕本）。
                                        書記官 蔡  慧  娟
中      華      民      國    九十一    年      一      月     三十     日
附錄：本判決論罪科刑法條全文
刑法第二百十條（偽造變造私文書罪）
偽造、變造私文書，足以生損害於公眾或他人者，處五年以下有期徒刑。
刑法第二百十四條（使公務員登載不實罪）
明知為不實之事項，而使公務員登載於職務上所掌之公文書，足以生損害於公眾或他
人者，處三年以下有期徒刑、拘役或五百元以下罰金。
刑法第二百十六條（行使偽造變造或登載不實之文書罪）
行使第二百十條至第二百十五條之文書者，依偽造、變造文書或登載不實事項或使登
載不實事項之規定處斷。
